【裁判字號】    98,重上更(三),37
【裁判日期】    981216
【裁判案由】    塗銷土地所有權移轉登記
【裁判全文】
臺灣高等法院臺中分院民事判決    98年度重上更(三)字第37號
上  訴  人
即被上訴人  丙○○
訴訟代理人  張益隆律師
複 代 理人  甲○○
被 上 訴人
即 上 訴人  乙○○
上列當事人間塗銷土地所有權移轉登記事件，上訴人對於中華民
國95年2月22日臺灣彰化地方法院95年度重訴字第5號第一審判決
提起上訴，經最高法院第三次發回更審，本院於民國98年12月2
日辯論終結，玆判決如下：
    主  文
原判決關於駁回上訴人丙○○後開第二項之訴暨訴訟費用之裁判
均廢棄。
上開廢棄部分，被上訴人乙○○應將座落彰化縣伸港鄉○○段第
一二四一之一四五、一二四一之二二九地號二筆土地所為之所有
權登記塗銷。
上訴人乙○○上訴駁回。
第一、二審及發回前第三審之訴訟費用，由上訴人乙○○負擔。
    事實及理由
一、上訴人即被上訴人丙○○（下稱丙○○）主張：兩造之父林
    見生前將其陸續買受系爭坐落彰化縣伸港鄉○○段（下同）
    1241之144地號、1241之145地號、1241之229地號及1241之
    230地號等四筆土地（下稱系爭土地），登記為丙○○所有
    。詎對造上訴人乙○○（下稱乙○○）竟於民國（下同）79
    年3月間，與訴外人黃東家共同偽造其署名及盜蓋其放置於
    訴外人東伸紡織股份有限公司之印鑑，申領印鑑證明後，持
    偽造之土地贈與所有權移轉契約書等文件，於79年8月24日
    將系爭土地所有權移轉登記在乙○○名下。而兩造就系爭土
    地既無贈與之意思合致，且其亦無移轉所有權之物權行為，
    則該等土地仍屬其所有。其自得依民法第七百六十七條之規
    定，請求乙○○塗銷系爭土地所有權移轉登記，回復登記為
    丙○○所有等情，爰求為命乙○○將系爭土地所有權移轉登
    記塗銷之判決。原審判決乙○○應將系爭第1241之144、124
    1之230地號2筆土地所為之所有權移轉登記塗銷，並駁回丙
    ○○其餘之訴。兩造各對原判決不利於其部分，提起上訴。
    丙○○上訴聲明：(1)原判決不利上訴人之部分廢棄；(2)上開
    廢棄部分，被上訴人應將座落彰化縣伸港鄉○○段第1241之
    145、1241之229地號二筆土地所為之所有權登記塗銷；(3)第
    一、二審及發回前第三審之訴訟費用，由被上訴人負擔。就
    對造上訴之答辯聲明：上訴駁回；上訴費用由上訴人負擔。
二、乙○○則以：伊並無偽造文書情事，自不受刑事確定判決之
    拘束。縱認伊依法律行為取得系爭土地所有權有瑕疵，於該
    取得行為確定無效前，丙○○亦不得以所有人自居，行使民
    法第七百六十七條之權利。況兩造及訴外人林萬來等兄弟三
    人為止息家產分配紛爭，已於82年2月25日簽立兄弟分配家
    產合約書（下稱合約書），約定1241之145地號及1241之229
    地號等二筆土地（下稱1241之145地號等二筆土地）由伊取
    得，1241之144地號及1241之230地號等二筆土地（下稱1241
    之144地號等二筆土地）則歸丙○○取得，如有名實不符之
    情形，各方應提供相關文件以便辦理名義變更登記，依民法
    第七百三十七條之規定，丙○○就系爭土地縱有物上請求權
    ，亦因嗣後成立和解而告消滅。是丙○○非但不得請求塗銷
    系爭土地所有權移轉登記，且就其分得之1241之144地號等
    二筆土地，亦僅得依合約書之約定為請求等語，資為抗辯。
    原審判決乙○○應將坐落彰化縣伸港鄉○○段第1241之144
    、1241之230地號2筆土地所為之所有權移轉登記塗銷，並駁
    回丙○○其餘之訴。丙○○、乙○○各對原判決不利於其部
    分，提起上訴。上訴聲明：(1)原判決不利乙○○之部分廢棄
    ；(2)上開廢棄部分，被上訴人丙○○在原審之訴駁回；(3)上
    訴費用由被上訴人負擔。答辯聲明：上訴人之上訴駁回；上
    訴費用由上訴人負擔。
三、本院之判斷：
  (一)丙○○主張乙○○與訴外人黃東家共同偽造以贈與為原因，
    於79年8月24日將兩造之父林見生前所買登記在丙○○名下
    之系爭土地所有權移轉登記予乙○○，並經刑事法院判處有
    罪確定之事實，有土地登記簿謄本、合約書及刑事判決可證
    （見原審卷7至21頁、見本院更(一)卷81至88頁），且兩造之
    弟林萬來於刑事審理中證稱系爭土地為林見生前所買登記在
    丙○○名下等語明確，而丙○○自刑事法院至本件審理，均
    陳稱其並未同意以贈與之原因，將系爭土地移轉登記予乙○
    ○名下等情，堪認上開事實為真實。
  (二)按不動產物權，依法律行為而取得、設定、喪失及變更者，
    非經登記，不生效力，民法第758條定有明文。是不動產所
    有權人縱與他人有移轉所有權之債權契約存在，然於依該債
    權契約辦理所有權移轉登記前，仍難謂其所有權已因有債權
    契約之約定即當然取得、喪失或變更。又不動產物權之移轉
    須有物權移轉之意思表示合致，始足以完成物權之移轉，否
    則不足以發生物權移轉效果。且依土地法所為登記有絕對效
    力，並有公示及公信效力，土地所有權登記權屬狀態如與事
    實不合，真正土地所有權人當得請求為回復登記。又不動產
    真正所有人之所有權．不因基於無效原因所為之移轉登記，
    而失其存在，且已登記不動產所有人之除去妨害請求權，雖
    不在司法院大法官會議字第一○七號解釋範圍之內，但依其
    性質亦無民第一百二十五條消滅時效規定之適用，所謂已登
    記不動產所有人，乃指原已依土地法辦理登記之不動產真正
    所有人而言，本件系爭土地，原登記為蔡某某所有，嗣雖因
    通謀虛偽意思表示，移轉登記予張某某名義，張某某亡故後
    ，並由上訴人為繼承登記，但其登記既有無效之原因，土地
    所有權自仍屬蔡某某所有，被上訴人繼承蔡某某土地所有權
    ，對上訴人行使除去妨害請求權，即請求上訴人分別塗銷所
    有權移轉登記及繼承登記，依上說明，自無民法第一百二十
    五條消滅時效規定之適用（最高法院69年度台上字第2170號
    判決參照）。查乙○○既未得丙○○之同意，偽造以贈與為
    原因，將系爭土地登記在自己名下，可見丙○○自始即無贈
    與該等土地及移轉所有權登記予乙○○之意思及物權行為，
    應認在後述之兩造及訴外人林萬來等兄弟三人，於82年2月
    25日簽立合約書之前，系爭土地仍屬丙○○所有。兩造及訴
    外人林萬來等兄弟三人，於82年2月25日簽立合約書，約定1
    241之145地號等二筆土地由乙○○取得，1241之144地號等
    二筆土地則歸丙○○取得等情，為兩造所不爭執，且有合約
    書在卷可稽（見原審卷43至44頁），堪信為真實。該合約書
    於第二項載明「分配後各筆土地產權情形不符者，須調整所
    有權人名義時，各方應提出所需證件供代書辦理名義變更登
    記，其一切稅費由各取得者自行負擔」等詞。揆諸上開規定
    ，雖簽立合約書時，系爭土地已於79年8月24日以贈與為原
    因登記在乙○○名下，為丙○○所知悉，此由丙○○於82年
    2月15日以存證信函通知乙○○將系爭土地移轉登記予其本
    人（見原審卷37至38頁），即可明瞭。惟因乙○○偽造以贈
    與為原因，移轉登記為其所有，丙○○自始無贈與該土地及
    移轉所有權予乙○○之意思及物權行為，對兩造而言，則系
    爭土地自始不生所有權移轉效果，縱事後兩造有系爭合約存
    在，亦屬要否依約履行合約內容或得否以之對抗丙○○請求
    返還而已，不能因此即謂乙○○得依合約內容自始取得系爭
    1241之145地號、1241之229地號等二筆土地所有權。
  (三)丙○○復主張：依系爭分配家產合約書，乙○○應將坐落彰
    化縣伸港鄉○○段第124之144、124之143、124之231、124
    之230、1170之2地號土地移轉登記予丙○○，卻均未履行，
    雖經催促履約，仍置之不理，丙○○已通知乙○○解除上開
    合約，乙○○亦不得依上開合約書主張等語，並提出存證信
    函影本二紙及其回執為憑（見本院95重上字46號卷75至80頁
    ）。經查，系爭合約書除約定每人應分得之土地外，並於第
    二項載明分配後各筆土地產權情形不符者，須調整所有權人
    名義時，各方應提出所需證件供代書辦理名義變更登記，其
    一切稅費由各取得者自行負擔，並附有履行期限。準此，可
    知乙○○未於約定期限內將系爭土地更名登記予上訴人丙○
    ○，已屬違約，上訴人丙○○據此催告乙○○、林萬來限期
    履行未果，乃解除系爭分配家產合約書，應屬有據；則既已
    解除上開分配家產合約書，乙○○自不得據以對抗丙○○。
四、從而，丙○○以乙○○為上開不法行為將系爭土地登記於自
    己名下，自屬妨害丙○○對系爭土地之所有權限，丙○○自
    得依民法第767條規定之物上請求權法律關係，訴請乙○○
    塗銷系爭1241之144、1241之230、1241之145、1241之229地
    號土地之所有權移轉登記，回復登記為丙○○所有，為有理
    由，應予准許。原審就上訴人丙○○請求被上訴人應將座落
    彰化縣伸港鄉○○段第1241之145、1241之229地號二筆所為
    之所有權登記塗銷，而為丙○○部分敗訴之判決，於法尚有
    未洽，自屬不能維持。其上訴論旨指摘原判決不當，求為廢
    棄改判，非無理由，爰判決如主文所示。至於原審所為原審
    所為上訴人敗訴之判決，核無不合，上訴論旨指摘原判決不
    當，聲明求為廢棄改判，非有理由，應予駁回其上訴。
五、本案事實已臻明確，兩造其餘攻擊防禦方法及舉證，經審酌
    後認均不足以影響本件判決結果，爰不一一論述，併此敘明
    。
據上論結，本件兩造上訴，其中丙○○之上訴為有理由，乙○○
上訴為無理由，依民事訴訟法第450條、449條第1項、第78條，
判決如主文。
中    華    民    國    98    年    12    月    16    日
                民事第五庭    審判長法  官  林陳松
                                    法  官  古金男
                                    法  官  鄭金龍
以上正本係照原本作成。
如對本判決上訴，須於收受判決送達後20日內向本院提出上訴書
狀，其未表明上訴理由者，應於提出上訴後20日內向本院提出上
訴理由書（須按他造人數附具繕本）。
上訴時應提出委任律師為訴訟代理人之委任狀。具有民事訴訟法
第466條之1第1項但書或第2項之情形為訴訟代理人者，另應附具
律師及格證書及釋明委任人與受任人有該條項所定關係之釋明文
書影本。
                                    書記官  姚錫鈞
中    華    民    國    98    年    12    月    17    日
                                                      Ｖ


司法院資訊處製作；財團法人民間司法改革基金會備份。
